【裁判字號】    88,訴,3264
【裁判日期】    890710
【裁判案由】    損害賠償
【裁判全文】
臺灣臺中地方法院民事判決  八十八年訴字第三二六四號
    原      告  漢翔航空工業股份有限公司
                              .
    法定代理人  乙○○        .
    訴訟代理人  楊盤江  律師
    被      告  大蕙企業股份有限公司      設高雄市○○區○○街一一六號
    法定代理人  甲○○        .
右當事人間請求損害賠償事件，本院判決如左：
    主    文
被告應給付原告新台幣壹佰拾柒萬伍仟元，及自民國八十八年十月二十六日起至清
償日止，按年利率百分之五計算之利息。
訴訟費用由被告負擔
本判決於原告以新台幣肆拾伍萬捌仟元供擔保後，得假執行。
    事    實
甲、原告方面：
  一、聲明：求為判決除供擔保金額外如主文所示。
  二、陳述：
      （一）原告前身為國防部所屬中山科學研究院航空工業發展中心，嗣依漢翔航
            空工業股份有限公司設置條例而設立。原告於民國（下同）八十三年六
            月十六日與被告簽訂合約書，訂購把手組合件等二十項產品，包括ＩＤ
            Ｆ戰機（經國號戰機）之鼻輪起落架千斤頂配接器二十五只，總價新台
            幣（下同）0000000元（本件係以總價決標），嗣於八十五年八
            月三日因訂購之飛機登機梯變更以木箱方式包裝，故增加合約款九萬元
            即合約總價改為0000000元。
      （二）依合約書第五條第三、四項約定，被告應按合約藍圖及其附註說明製作
            ，並依合約所附施工規範、工作程序單之要求逐項進行，交運前應負責
            執行驗証，確認及保証交運之產品符合產品藍圖規範及合約所規定之需
            求，依合約之組合件清單所載，經國號戰機之鼻輪起落架千斤頂配接器
            之材料規範，其成份為300M高張力鋼（AMS6419）， 強度為280KSI，另
            依合約規範，材料表面應以191℃±14℃（375℉±25℉）之高溫進爐烘
            焙作氫脆化釋除。
      （三）經國號戰機之鼻輪起落架千斤頂配接器係使於起落架系統發行階段維護
            ，俾專業維修人員執行鼻輪起落架輪胎組合件之拆裝、更換及定期維護
            時配合五噸液壓千斤頂，以做為頂舉戰機鼻輪起落架之界面配接之用。
      （四）被告於八十五年六月十八日交付二十五只經國號戰機之鼻輪起落架千斤
            頂配接器，原告嗣撥交空軍相關單位使用，迄八十八年六月二日下午二
            時五十分許，空軍四四三聯隊中士陳柏志於執行鼻輪更換時，因配接器
            之凸耳斷裂，致左手遭起落架叉型架壓傷，左中指及食指骨折。
      （五）經原告所屬航空品保管處材料製程控制組以強制破壞方式從事測試分析
            ，發現材料內有氫脆化現象，造成抗剪力衰退，原因是（１）未依合約
            規範使用300M/AS6419高張力鋼，而是使用4340/AM6414合金鋼，其SI含
            量遠低於300M；（２）其強度僅為200-260KSI，與合約規範280KSI不符
            ，強度不足；（３）未依合約規範作氫脆化釋除。上述瑕疵均屬隱藏性
            ，在接收檢查時不能發現。原告發現後，於八十八年六月二十二日以電
            傳方式對被告寄發接收不符報告，並檢附上述分析報告測試報告，請求
            被告更換正確器材，另於八十八年六月十一日及七月三十日兩度以存証
            信函通知被告出面及賠償。被告於八十八年七月九日由其法代理人徐傑
            堂出面與原告及公証公司人員協商損害賠償事宜，表示「依貴公司（指
            原告）所提供之本事件斷裂件及庫存之工件研判，確為本公司承製
            YY3C55第14項無誤」，與會人員並作成結論如下：「大蕙公司同意一週
            內回覆其處理情形及慰問傷患之時間」。詎被告拖至八十八年八月十日
            才以傳真通知原告該瑕疵「為設計時之無法預知，故敝公司無負責之理
            」，亦即拒絕更換或賠償。
      （六）由於被告拒絕更換或賠償，且經國號戰機之鼻輪起落架千斤頂配接器為
            一體成型不能修補，原告乃另行招標，向豪富機械股份有限公司（以下
            簡稱豪富公司）訂購，每只單價五五０００元。而原告向被告買受之經
            國號戰機之鼻輪起落架千斤頂配接器屬指定種類之物，被告於交付原告
            之時即屬特定且存有瑕疵，被告交付之物未依合約規範所要求之材質、
            強度及做氫脆化釋除，此瑕疵所導致之不完全給付自屬可歸責於被告之
            事由，且該瑕疵因一體成型不能補正，原告已另向豪富公司訂購之鼻輪
            起落架千斤頂配接器四十只，每只五五０００元，被告原應給付二十五
            ，共0000000元，此為原告所受之損害，得請求被告賠償。
   三、証據：
       提出合約書及其附件影本、修訂之合約書影本、照片二張、材料製程分析報
       告及金屬成份試驗報告影本、接收不符報告影本、存証信函影本、協調會議
       記錄影本、大蕙公司傳真函本、委製合約書影本，並聲請訊問証人漢翔保險
       公司魏家祥及四四三聯隊中士空軍操作人員陳柏志。
乙、被告方面：
    被告未於最後言詞辯論期日到場，據其前言詞辯論：
    一、聲明：求為判決駁回原告之訴。
    二、陳述：是原告使用不當之問題，驗收通過已好久，驗收時原告並未表示有何
              不妥，且材質若有問題，驗收時就不可能通過測試，且承包時向國外
              買材料，並依原告要求的材質訂購，材料也經原告測試、驗收通過才
              做。
    理    由
一、被告未於最後言詞辯論期日到場，核無民事訴訟法第三百八十六條各款所列情形
    ，應依原告之聲請，由其一造辯論而為判決。
二、本件原告主張於八十三年六月十六日與被告簽訂合約書，訂購把手組合件等二十
    項產品，包括ＩＤＦ戰機（經國號戰機）之鼻輪起落架千斤頂配接器二十五只，
    總價0000000元（本件係以總價決標），嗣於八十五年八月三日因訂購之
    飛機登機梯變更以木箱方式包裝，故增加合約款九萬元即合約總價改為0000
    000元。依合約書第五條第三、四項約定，被告應按合約藍圖及其附註說明製
    作，並依合約所附施工規範、工作程序單之要求逐項進行，交運前應負責執行驗
    証，確認及保証交運之產品符合產品藍圖規範及合約所規定之需求，依合約之組
    合件清單所載，經國號戰機之鼻輪起落架千斤頂配接器之材料規範，其成份為
    300M高張力鋼（AMS6419），強度為280KSI，另依合約規範，材料表面應以191℃
    ±14℃（375℉±25℉）之高溫進爐烘焙作氫脆化釋除。被告於八十五年六月十
    八日交付二十五只經國號戰機之鼻輪起落架千斤頂配接器，原告嗣撥交空軍相關
    單位使用，迄八十八年六月二日下午二時五十分許，空軍四四三聯隊中士陳柏志
    於執行鼻輪更換時，因配接器之凸耳斷裂，致左手遭起落架叉型架壓傷，左中指
    及食指骨折。經原告所屬航空品保管處材料製程控制組以強制破壞方式從事測試
    分析，發現材料內有氫脆化現象，造成抗剪力衰退，原因是（１）未依合約規範
    使用300M/AS6419高張力鋼，而是使用4340/AM6414合金鋼，其SI含量遠低於300M
    ；（２）其強度僅為200-260KSI，與合約規範280KSI不符，強度不足；（３）未
    依合約規範作氫脆化釋除。上述瑕疵均屬隱藏性，在接收檢查時不能發現。原告
    發現後，於八十八年六月二十二日以電傳方式對被告寄發接收不符報告，並檢附
    上述分析報告測試報告，請求被告更換正確器材，另於八十八年六月十一日及七
    月三十日兩度以存証信函通知被告出面及賠償。由於被告拒絕更換或賠償，且經
    國號戰機之鼻輪起落架千斤頂配接器為一體成型不能修補，原告乃另行招標，向
    豪富公司訂購，每只單價五五０００元。而原告向被告買受之經國號戰機之鼻輪
    起落架千斤頂配接器屬指定種類之物，被告於交付原告之時即屬特定且存有瑕疵
    ，被告交付之物未依合約規範所要求之材質、強度及做氫脆化釋除，此瑕疵所導
    致之不完全給付自屬可歸責於被告之事由，且該瑕疵因一體成型不能補正，原告
    已另向豪富公司訂購之鼻輪起落架千斤頂配接器四十只，每只五五０００元，被
    告原應給付二十五只，共0000000元，為此請求被告賠償原告因被告不完
    全給付所受之損害。
三、被告則以系爭接配器是原告使用不當而產生之問題，驗收通過已好久，驗收時原
    告並未表示有何不妥，且材質若有問題，驗收時就不可能通過測試，且承包時向
    國外買材料，並依原告要求的材質訂購，材料也經原告測試、驗收通過才做云云
    置辯。
四、經查原告主張於八十三年六月十六日與被告簽訂合約書，訂購把手組合件等二十
    項產品，包括ＩＤＦ戰機（經國號戰機）之鼻輪起落架千斤頂配接器二十五只，
    被告並於八十五年六月十八日交付系爭配接器，嗣原告嗣撥交空軍相關單位使用
    ，迄八十八年六月二日下午二時五十分許，空軍四四三聯隊中士陳柏志於執行鼻
    輪更換時，因配接器之凸耳斷裂，致左手遭起落架叉型架壓傷，左中指及食指骨
    折，原告即於八十八年六月二十二日以電傳方式對被告寄發接收不符報告，並檢
    附上述分析報告測試報告，請求被告更換正確器材，另於八十八年六月十一日及
    七月三十日兩度以存証信函通知被告出面及賠償，業有兩造所不爭執之合約書、
    修訂合約書、存証信函、協調會議紀錄附卷可參，堪信為真。茲原告以其向被告
    所買受之經國號戰機之鼻輪起落架千斤頂配接器屬指定種類之物，被告所交付之
    系爭配接器，未依合約規範所要求之材質、強度及做氫脆化釋除，此瑕疵所導致
    之不完全給付自屬可歸責被告之事由，請求被告賠償債務不履行之損害；被告則
    否認給付之物有瑕疵，並辯稱係原告使用不當云云，兩造情詞各執。是本件所應
    審究者，乃被告所交付之系爭配接器是否合於合約規範所要求之材質、強度及做
    氫脆化釋除？
五、復查經原告所屬航空品保管處材料製程控制組以強制破壞方式從事測試分析，發
    現材料內有氫脆化現象，造成抗剪力衰退，原因是（１）未依合約規範使用300
    M/AS6419高張力鋼，而是使用4340/AM6414合金鋼，其SI含量遠低於300M；（２
    ）其強度僅為200-260KSI，與合約規範280KSI不符，強度不足；（３）未依合約
    規範作氫脆化釋除，有原告所提材料製程分析報告及金屬成份試報告為証，並經
    本院將被告所承製之系爭配接器送請財團法人金屬工業研究發展中心鑑定，系爭
    配接器確實不符合合約規範使用300M /AS6419高張力鋼，且化學成份最顯差異者
    為矽含量，僅0.374%規範應為1.45%-1.80%，鉬及釩之含量亦不足，有財團法人
    金屬工業研究發展中心八十九年三月二十八日八九金中處字第八九００二號函附
    卷可稽，是被告所交付之系爭配接器確實未符合合約所未規範之品質，被告所交
    付之物確有瑕疵應屬無疑，被告否認給付之物有瑕疵云云，即不可取。
六、按因可歸責於債務人之事由，致給付不能者，債權人得請求賠償；前項情形，給
    付一部不能者，若其他部分之履行，於債權人無利益時，債權人得拒絕該部之給
    付，請求全部不履行之損害賠償，民法第二百二十六條定有明文。又按出賣人就
    其交付之買賣標的物有應負擔保責任之瑕疵，而其瑕疵係於契約成立後始發生，
    且因可歸責於出賣人之事由所致者，則出賣人除負物之瑕疵擔保責任外，同時構
    成不完全給付之債務不履行責任，買受人如主張出賣人負不完全給付之債不履行
    責任者，買受人得類推適用民法第二百二十六條第二項規定請求損害賠償；又種
    類之債在特定時，即存有瑕疵者，出賣人應負物之瑕疵擔保責任外，並應負不完
    全給付之債務不履行責任（最高法院七十七年度第七次民事庭會議決議可資參照
    ）。本件原告向被告買受之系爭配接器屬指定種類之物，被告於交付原告之時未
    依合約規範所要求之材質、強度已如前述，是被告所交付之物自屬存有瑕疵，且
    屬可歸責於被告之事由，被告自應負不完全給付債務不履行之責任，且因系爭配
    接器係屬一體成型不能補正，依前揭規定，原告自得類推適用民法第二百二十六
    條第二項給付不能之規定，請求被告就系爭配接器全部不履行之損害賠償。又在
    債務不履行，債務人所以應負損害賠償責任，係以有可歸責之事由存在為要件，
    故債權人苟証明債之關係存在，債權人因債人不履行債務（給付不能、給付遲延
    或不完全給付）而受損害，即得請求債務人負債務不履行責任，如債務人抗辯損
    害之發生為不可歸責於債務人事由所致，即應由其負舉証任，如未能舉証証明，
    自不能免責（最高法院二十九年上字第一一三九判例意旨及八十二年台上字第二
    六七號判決意旨可參）。被告另辯稱系爭配接器係因原告使用不當云云，始終未
    能舉証以實其說，依上述說明，自不能免責。
七、從而原告請求被告賠償其因另訂購系爭配接器二十五只之損害共一百三十七萬五
    千元（55000元×25=0000000元），並自起訴狀繕本送達翌日起即八十八年十月
    二十六日起至清償日止，按年息百分之五計算之利息，為有理由，應予准許。
八、原告陳明願供擔保，請求宣告假執行，核無不合，茲酌定相當之擔保金額，予以
    准許
九、本件事證已臻明確，兩造其餘攻擊防禦方法，核與判決基礎無影響，爰不逐一論
    述，附此敘明。
十、據上論結：本件原告之訴為有理由，依民事訴訟法第三百八十五條第一項前段、
    第七十八條、第三百九十條第二項判決如主文。
中      華      民      國    八十九    年      七      月      十      日
                                        臺灣臺中地方法院民事第三庭
~B法      官  涂秀玲
右為正本，係照原本作成。
如不服本判決，應於判決送達後二十日內，向本院提出上訴狀。
中      華      民      國    八十九    年      七      月      十      日
~B法院書記官


司法院資訊處製作；財團法人民間司法改革基金會備份。
